臺灣高等法院刑事判決
111年度原上訴字第95號
上  訴  人  臺灣新北地方檢察署檢察官
被      告  謝佩瑜


指定辯護人  林若婷律師(義務辯護)
上列上訴人因被告違反洗錢防制法等案件，不服臺灣新北地方法
院111年度金訴字第113號，中華民國111年3月25日第一審判決（
起訴案號：臺灣新北地方檢察署110年度偵字第35676號），提起
上訴，本院判決如下：
    主  文
原判決撤銷。
謝佩瑜幫助犯洗錢防制法第十四條第一項之洗錢罪，處有期徒刑
參月，併科罰金新臺幣參萬元，罰金如易服勞役，以新臺幣壹仟
元折算壹日。
    事  實
一、謝佩瑜依其身為成年人之智識程度及生活經驗，知悉金融帳
    戶為個人信用、財產之重要表徵，且國內社會層出不窮之詐
    欺集團為掩飾不法行徑，避免執法人員追查及處罰，經常利
    用他人金融帳戶掩人耳目，已足預見將自己之金融帳戶存摺
    、提款卡及密碼提供予不相識之人使用，極有可能遭詐欺正
    犯利用作為人頭帳戶，便利其等將詐騙款項匯入，因而幫助
    詐欺正犯從事財產犯罪，並遮斷資金流動軌跡，達到掩飾、
    隱匿該等犯罪所得之本質、來源、去向之洗錢效果。詎謝佩
    瑜為圖貸得款項，竟抱持縱使如此亦不違背其本意之容任心
    態，基於幫助詐欺取財及幫助洗錢之不確定故意，於民國11
    0年4月30日17時許，在桃園市○○區○○路0段00號1樓統一超商
    大楊門市，將其向玉山商業銀行申辦之第0000000000000號
    帳戶(下稱玉山銀行帳戶)之提款卡，以超商交貨便方式，寄
    交予某真實姓名年籍不詳成年人士，並以通訊軟體LINE告知
    提款卡密碼。嗣該不詳人士（無證據證明尚有其他共犯）取
    得上開帳戶資料後，即意圖為自己不法之所有，基於詐欺取
    財及洗錢之犯意，於110年5月2日15時9分許，致電向葉鳳霞
    佯稱：其係姪子「葉廷恩」，欲借貸金錢云云，致葉鳳霞陷
    於錯誤，遂於110年5月3日13時51分許，依指示匯款新臺幣
    （下同）15萬元至玉山銀行帳戶，款項旋遭提領一空，謝佩
    瑜即以此等方式幫助該不詳人士詐欺取財，並幫助掩飾、隱
    匿犯罪所得之本質、來源及去向。
二、案經葉鳳霞訴由臺東縣警察局臺東分局報請臺灣新北地方檢
    察署檢察官偵查起訴。
    理  由
一、證據能力方面：
　㈠按被告以外之人於審判外之言詞或書面陳述，除法律有規定
    者外，不得作為證據，刑事訴訟法第159條第1項固定有明文
    。惟被告以外之人於審判外之陳述，雖不符同法第159條之1
    至同條之4之規定，而經當事人於審判程序同意作為證據，
    法院審酌該言詞或書面陳述作成時之情況，認為適當者，亦
    得為證據；又當事人、代理人或辯護人於法院調查證據時，
    知有第159條第1項不得為證據之情形，而未於言詞辯論終結
    前聲明異議者，視為有前項之同意，同法第159條之5第1項
    、第2項亦有明文規定。經查，本判決下列所引用之被告以
    外之人於審判外之陳述，檢察官、被告謝佩瑜（下稱被告）
    及辯護人於本院準備程序、審理時，均已表示「證據能力沒
    有意見」等語明確（本院卷第71、72、93、94頁），迄本院
    言詞辯論終結前，亦未就證據能力聲明異議；本院審酌該些
    傳聞證據製作時之情況，尚無違法不當及證明力明顯過低之
    瑕疵，亦認以之作為證據要屬適當，爰依刑事訴訟法第159
    條之5第2項之規定，認均有證據能力。
　㈡本判決所引用之非供述證據，並無證據顯示係公務員違背法
    定程序所取得，亦無顯不可信之情況，且經本院於審理期日
    逐一提示而為合法調查，自亦得作為本案認定犯罪事實之證
    據。　　　　　　　　　
二、認定犯罪事實所憑之證據及理由：
　㈠上揭犯罪事實，業據被告於原審及本院準備程序、審理時均
    自白不諱（原審卷第41、46、48頁，本院卷第72、95頁），
    核與證人即告訴人葉鳳霞指述之情節大致相符（偵查卷第13
    、14頁），並有臺中市政府警察局烏日分局龍東派出所受理
    各類案件紀錄表、受（處）理案件證明單、受理詐騙帳戶通
    報警示簡便格式表、內政部警政署反詐騙諮詢專線紀錄表、
    葉鳳霞與「葉廷恩」之LINE對話紀錄翻拍照片、郵政跨行匯
    款申請書、玉山銀行集中管理部110年6月23日玉山個（集）
    字第1100045333號函暨檢送之開戶資料及交易明細、彰化商
    業銀行股份有限公司營業部110年7月2日彰總營字第1100000
    037號函暨檢送之提款機監視器畫面擷圖、被告提供之網銀
    轉帳交易紀錄及寄件、取件紀錄翻拍照片等件在卷可稽（偵
    查卷第17至19、25至42、45至49、53頁）。
　㈡按行為人對於構成犯罪之事實，雖非決意促使其發生，但預
    見其發生而其發生並不違背其本意者，依刑法第13條第2項
    之規定，仍以故意論，此即學理上所稱之間接故意，指行為
    人主觀上對於構成要件之實現有所預見，仍聽任其發展，終
    致發生構成要件之該當結果者而言（最高法院83年度台上字
    第4329號判決意旨參照）；且洗錢防制法第2條規定之洗錢
    行為並未以「明知」為其構成要件，參之該法第2條之修正
    立法說明第4點，敘明是否成立該條第3款洗錢行為之判斷重
    點「在於主觀上是否明知或『可得而知』所收受、持有」，即
    不以「明知」為限，是在解釋上自不能限於確定故意（直接
    故意），仍應包含不確定故意（未必故意或間接故意）甚明
    （最高法院110年度台上字第5406號判決要旨參照）。
　㈢金融帳戶為個人理財工具，申請開設金融帳戶並無任何特殊
    限制，一般民眾皆可申請，且開戶門檻不高，一人復得在不
    同金融機構申請數個存款帳戶使用；又向金融機構開設帳戶
    、請領存摺及提款卡使用，乃針對個人身分之社會信用而予
    資金流通，具有強烈屬人性，故依一般人之社會生活經驗，
    實無收集（包含購買、承租或借用等）他人帳戶使用之必要
    ，故如陌生人不以自己名義申請開戶，反向他人收集金融帳
    戶使用，衡情即應能懷疑該人之目的係在藉由金融帳戶取得
    不法犯罪所得，並避免真實身分曝光。尤其近來社會上各種
    詐欺取財案件層出不窮，詐欺集團經常利用他人之金融帳戶
    作為收取詐騙所得之工具，並藉此逃避追查，此節早經政府
    機關、傳播媒體廣為披露、報導，並一再提醒、宣導切勿將
    金融帳戶提供他人，以避免遭不法使用，益徵依一般成年人
    之智識程度及生活經驗，已可預見將自己之金融帳戶交予不
    相識之人，即甚有可能遭詐欺集團作為取得詐騙款項之人頭
    帳戶，且足以隱匿該些不詳成員之真實身分，發生掩飾、隱
    匿犯罪所得本質、來源及去向之結果。被告依其身為成年人
    之智識程度及生活經驗，實已足預見其提供之帳戶，甚有可
    能遭人作為行騙匯款、隱匿犯罪所得之工具使用，然為圖貸
    得款項，竟心存僥倖，抱持縱使如此亦無所謂之心態，率爾
    交付玉山銀行帳戶之提款卡、密碼予身分不詳成年人士，而
    容任前述結果之發生，其主觀上有幫助詐欺取財及幫助洗錢
    之不確定故意，甚為明確。
　㈣綜合上開各項補強證據，足認被告於原審及本院準備程序、
    審理時之任意性自白，確與事實相符，值堪採信。從而本案
    事證明確，被告之犯行堪予認定。
三、論罪及刑之加重減輕：
　㈠按刑法上之幫助犯，係對於犯罪與正犯有共同之認識，而以
    幫助之意思，對於正犯資以助力，未參與實施犯罪構成要件
    之行為者而言。被告將其玉山銀行帳戶之提款卡、密碼交予
    不詳成年人士，作為該人收取詐騙所得並掩飾、隱匿之工具
    而提供助力，並未直接參與詐欺取財及洗錢之構成要件行為
    ，故核被告所為，係犯刑法第30條第1項前段、第339條第1
    項之幫助詐欺取財罪，以及刑法第30條第1項前段、洗錢防
    制法第14條第1項之幫助洗錢罪。
　㈡被告以提供玉山銀行帳戶之單一行為，幫助不詳成年人士詐
    騙葉鳳霞之財物，並幫助掩飾、隱匿贓款之來源及去向，係
    以一行為觸犯數罪名之想像競合犯，應依刑法第55條規定，
    從較重之幫助洗錢罪1罪處斷。
　㈢被告係對正犯資以助力而實施犯罪構成要件以外之行為，為
    幫助犯，爰依刑法第30條第2項之規定，減輕其刑。又其於
    原審及本院準備程序、審理時均自白幫助洗錢犯行不諱（原
    審卷第59頁），應依洗錢防制法第16條第2項之規定減輕其
    刑，並遞減輕之。
四、撤銷改判之理由及量刑審酌事由：
　㈠原判決以被告罪證明確，因予論罪科刑，固非無見。然：
　　⑴緩刑之宣告，除應具備刑法第74條第1項所定條件外，有無
      「以暫不執行為適當」之情形，事實審法院自應依據個案
      具體情節，包括被告之性格、犯罪狀況、有無再犯之虞，
      以及能否藉由刑罰之宣告即足以策其自新等一切情形，予
      以綜合判斷、審慎裁量。
　　⑵經查：被告於原審審理期間，固與葉鳳霞於111年3月7日達
      成訴訟上調解，約定賠償葉鳳霞15萬元，給付方法為：於
      111年3月31日以前先給付7萬元，餘款8萬元自111年4月起
      ，於每月12日前給付5千元，至全部清償為止，如有一期
      不履行全部債務視為到期等情，有原審法院111年度司刑
      移調字第267號調解筆錄存卷可按（原審卷第69至72頁）
      。然被告非但逾期迄未給付頭期款7萬元，又一再表示：
      因家人無力為其賠償，希望與葉鳳霞重新談訂清償方案，
      目前要到下個月（8月）15日才能給付2萬元等情（本院卷
      第70、92、93頁），可見被告毫不珍惜葉鳳霞於成立調解
      時所傳達「願宥恕被告，請法院給予被告緩刑諭知」之善
      意，亦無任何賠償葉鳳霞之真心誠意與實際行動，實難認
      僅藉由刑罰之宣告即足以策其自新，避免再犯，亦無可認
      暫不執行刑罰為適當之情形。原審未及審酌上情，即遽為
      緩刑之諭知，尚難認為允當。
　　⑶是檢察官以原審諭知緩刑不當為由，提起上訴，為有理由
      ，自應由本院將原判決予以撤銷改判。
　㈡爰以被告之行為人責任為基礎，審酌其率爾提供自己之玉山
    銀行帳戶提款卡、密碼予不相識之人使用，非但助長詐騙之
    犯罪風氣，亦增加追查幕後正犯之困難，對社會治安及金融
    交易秩序均造成相當危害，又迄未實際賠償葉鳳霞所受損害
    ，惟於原審、本院審理時均坦承犯行之犯罪後態度，兼衡其
    自陳大學肄業、目前在蘭嶼從事旅遊業、月收入約3萬多元
    、未婚、無子女、需撫養父親等智識程度、家庭經濟生活等
    一切情狀（本院卷第96頁），改量處如主文第2項所示之刑
    ，並就罰金部分諭知易服勞役之折算標準。
五、沒收部分：
　　被告已供陳：我並未因交付玉山銀行帳戶而獲得報酬等語在
    卷（本院卷第96頁），本院亦查無證據足認其因提供帳戶而
    實際取得報酬或利益，即尚無庸就犯罪所得諭知沒收、追徵
    。至被告之玉山銀行帳戶經通報警示後，已由金融機構進行
    管制，無法再供正常交易使用，該等帳戶之存摺、提款卡即
    已不具價值及重要性，又非違禁物，故亦不予宣告沒收、追
    徵，附此敘明。
據上論斷，應依刑事訴訟法第369條第1項前段、第364條、第299
條第1項前段，洗錢防制法第14條第1項、第16條第2項，刑法第1
1條前段、第30條第1項前段、第2項、第339條第1項、第55條、
第42條第3項前段，刑法施行法第1條之1第1項，判決如主文。
本案經檢察官黃筵銘提起公訴，檢察官彭聖斐提起上訴，檢察官
洪威華到庭執行職務。
中　　華　　民　　國　　111 　年　　8 　　月　　24　　日
                  刑事第二十一庭審判長法　官  林怡秀
                                      法　官  胡宜如
                                      法　官  劉元斐
以上正本證明與原本無異。
如不服本判決，應於收受送達後20日內向本院提出上訴書狀，其
未敘述上訴之理由者並得於提起上訴後20日內向本院補提理由書
（均須按他造當事人之人數附繕本）「切勿逕送上級法院」。
                                      書記官  陳靜雅
中　　華　　民　　國　　111 　年　　8 　　月　　24　　日
附錄：本案論罪科刑法條全文
中華民國刑法第339條
意圖為自己或第三人不法之所有，以詐術使人將本人或第三人之
物交付者，處5年以下有期徒刑、拘役或科或併科50萬元以下罰
金。
以前項方法得財產上不法之利益或使第三人得之者，亦同。
前二項之未遂犯罰之。
洗錢防制法第14條
有第二條各款所列洗錢行為者，處7年以下有期徒刑，併科新臺
幣5百萬元以下罰金。
前項之未遂犯罰之。
前二項情形，不得科以超過其特定犯罪所定最重本刑之刑。